【裁判字號】    95,重上,134
【裁判日期】    950718
【裁判案由】    損害賠償
【裁判全文】
臺灣高等法院民事判決                 95年度重上字第134號
上  訴  人  吳罄玉（原名甲○○）
訴訟代理人  陳欣佑律師
被  上訴人  麗蓮企業有限公司
法定代理人  乙○○
訴訟代理人  林梅玉律師
複  代理人  張敏雄律師
上列當事人間請求損害賠償事件，上訴人對於中華民國94年10月
31日臺灣臺北地方法院93年度重訴字第478號第一審判決提起上
訴，本院於95年7月4日言詞辯論終結，判決如下：
    主  文
上訴駁回。
第二審訴訟費用由上訴人負擔。
    事實及理由
一、本件上訴人原名甲○○已於民國（下同）94年6月28日改名
    為吳罄玉，有戶籍謄本在卷可稽（見本院卷第57頁）。又被
    上訴人麗蓮企業有限公司之法定代理人已由廖文寶變更為乙
    ○○，有公司變更登記表在卷可稽（見本院卷第11頁），則
    其依民事訴訟法第175條規定聲明承受訴訟，核無不合，應
    予准許，合先敘明。
二、本件上訴人起訴主張：被上訴人於88年1月1日向伊承租坐落
    桃園縣龜山鄉苦苓1鄰25號之3房屋，作為倉庫使用，租賃期
    間自簽約日起至95年5月31日止，每月租金為新臺幣（下同
    ）188,889元。詎被上訴人未依各類場所消防安全設備設置
    標準第12條等規定，在系爭倉庫設置消防設備等措施，致系
    爭倉庫於91年5月22日深夜，因發生火災而燒燬，伊因而受
    有支出修復費用6,683,000元之損害。被上訴人未盡善良管
    理人之注意義務保管租賃物，致租賃物毀損、滅失，伊依民
    法第432條之規定，自得請求被上訴人賠償上開修復費用。
    另依桃園縣政府消防局調查結果，系爭火災起火原因以人為
    因素引火之可能性較大，起火點有二處，應可合理懷疑為被
    上訴人員工之故意或重大過失行為所致，被上訴人應依民法
    侵權行為及承租人失火責任之規定負擔賠償責任等情，因依
    租賃及侵權行為之法律關係，求為命被上訴人給付上訴人
    6,683,000元，及自91年5月22日起至清償日止按年息百分之
    五計算之利息，並陳明願供擔保請准宣告假執行。
三、被上訴人則以：伊向上訴人承租之系爭倉庫固於91年5月22
    日深夜，因發生火災而燒燬，惟伊承租系爭倉庫後，已依各
    類場所消防安全設備設置標準第12條等規定，委由訴外人隆
    安消防器材有限公司（下稱隆安公司）設置授信總機感知器
    、屋頂自動滅火器、一般滅火器等消防設備，並委由訴外人
    中興保全股份有限公司設置保全措施，且該倉庫係用以放置
    衛浴設備等非易燃物品，中間並留有通道，伊並未違反善良
    管理人之注意義務。另依桃園縣政府消防局之火災原因調查
    報告書，系爭火災經勘查清理起火處，除發現被火嚴重燒燬
    塌陷之鐵架、浴衛設備外，未發現有任何引火物，研判起火
    原因以人為因素引火之可能性較大，系爭倉庫既係遭人為縱
    火，伊自無任何過失可言。且依臺灣桃園地方法院檢察署（
    下稱桃園地檢署）94年5月31日桃檢惟紀查字第三號函明載
    ：「前開火災案件經桃園縣政府消防局鑑定後，將鑑定報告
    函送桃園縣政府警察局龜山分局，經該分局函送本署分91年
    度他字第2686號案件偵辦，該案業已於91年12月28日，以查
    無犯罪事證簽結。」更足以證明伊就本件火災之發生，並無
    故意或過失之責任。又系爭倉庫回復原狀，應以斟酌系爭倉
    庫之原始設計、建材、設備等毀損前之狀態，再扣；除折舊
    ，方為適法，惟系爭倉庫燒燬後上訴人尚未進行修復，僅提
    出訴外人蘇炳煌、陳榮村出具之估價單，尚難證明其受有
    6,683,000元之損害。又依租賃契約第八點其他約定事項中
    第三款約定，系爭倉庫應由上訴人負責投保火險，惟上訴人
    卻未為租賃物之利益投保房屋火險，致租賃物遭祝融燒燬，
    而未能由保險理賠來填補損害，就損害之發生與有過失，系
    爭房屋因失火而燒燬，該損害應由上訴人負擔，與伊無涉。
    況系爭倉庫業經燒燬無法使用，已不能達租賃之目的，上訴
    人已構成給付不能，依民法第179條之規定，應返還伊押租
    金50萬元，及上訴人已預先開立之六個月租金支票共
    1,026,000元，若認為伊應對上訴人負擔損害賠償責任，伊
    亦以對上訴人之上開不當得利請求權，相互抵銷等語，資為
    抗辯。
四、原審判決駁回上訴人之訴及假執行之聲請，上訴人不服，提
    起上訴，其上訴聲明為：(一)原判決廢棄。(二)被上訴人應給付
    上訴人6,479,000元及自91年5月22日起至清償日止按年息百
    分之五計算之利息。(三)第一、二審訴訟費用由被上訴人負擔
    。被上訴人答辯聲明為：(一)上訴駁回。(二)第二審訴訟費用由
    上訴人負擔。
五、兩造不爭執之事實：
（一）被上訴人於88年1月1日向上訴人承租系爭倉庫，租賃期間
      自簽約日起至95年5月31日止，每月租金188,889元，嗣系
      爭倉庫於91年5月22日深夜，因發生火災而燒燬。
（二）系爭火災經桃園縣政府消防局調查結果，認為系爭火災經
      勘查暨清理起火處，僅發現被火嚴重燒燬塌陷之鐵架、浴
      衛設備外，未發現有任何引火物，而勘查起火處未發現有
      自燃之化學物品存在，故似應排除化學物品自燃引火之可
      能性，且檢視起火戶電源開關燒損情形，發現東側倉庫辦
      公室總電源開關燒損，無熔絲開關為跳脫狀態，顯示起火
      戶為通電狀態，惟據李信明談話筆錄記載倉庫電燈已關閉
      ，似應排除電氣因素引火之可能性，故綜合研判起火原因
      以人為因素引火之可能性較大。
（三）系爭火災經桃園地檢署91年度偵字第2686號偵查後，以查
      無犯罪事證簽結。
六、上訴人主張其因系爭倉庫發生火災而燒燬，而受有支出修復
    費用6,683,000元之損害，依桃園縣政府消防局調查結果，
    系爭火災起火原因以人為因素引火之可能性較大，起火點有
    二處，應可合理懷疑為被上訴人員工之故意或重大過失行為
    所致，被上訴人應依民法侵權行為及承租人失火責任之規定
    賠償其所受損害，則為被上訴人所否認，並以前開情詞置辯
    ，是本件兩造爭點厥為：(一)兩造租賃契約有無排除民法第
    434條規定之適用？(二)被上訴人有無違反善良管理人之注意
    義務？被上訴人就火災之發生有無故意或重大過失？應否依
    民法第184條第2項負損害賠償責任？經查：
（一）兩造租賃契約有無排除民法第434條規定之適用？
  １、按租賃物因承租人之重大過失，致失火而毀損、滅失者，
      承租人對於出租人負損害賠償責任，民法第434條定有明
      文。又依當事人固非示得約定承租人就輕過失之失火仍應
      負責，而排除民法第434條承租人失火責任特別規定之適
      用，惟按解釋契約，固須探求當事人立約時之真意，不能
      拘泥於契約之文字，但契約文字業已表示當事人之真意，
      無須別事探求者，即不得反捨契約文字而更為曲解（最高
      法院17年上字第1118號判例參照）。本件兩造系爭租賃契
      約第五條租賃物之維護及修繕第二款約定「乙方（即被上
      訴人）應盡善良管理之責任，注意使用租賃物，如因乙方
      之故意過失致使租賃物毀損時，乙方應負賠償責任」（見
      原審卷第一第59頁），依其約定之文字觀之，其意旨與民
      法第432條之規定相似，別無關於失火責任加重之約定，
      是由其契約文字，尚難認兩造就本件租賃標的之失火責任
      ，有特別加重承租人注意義務，而排除民法第434條適用
      之約定。
  ２、又租賃物因失火焚燬所造成之損害甚鉅，且失火之肇因常
      出乎一般人所能注意及控制，而承租人通常又屬經濟上之
      弱者，故民法第434條乃特意減輕承租人之注意義務，以
      承租人有故意或重大過失為其負損害賠償責任之要件，則
      出租人若要排除該條之適用而加重承租人責任，自應以特
      約明文約定為之，始符合立法目的及公平原則。惟本件系
      爭租賃契約第五條第二款僅就承租人對租賃物之保持責任
      予以重申，至承租人因『租賃毀損』須負賠償之責，其『
      毀損』之事由是否擴張及於民法第434條之失火責任乙節
      ，則未任何約定，是徒憑該條之約定，尚難認兩造對於被
      上訴人之失火責任已合意被上訴人就輕過失仍應負責，而
      有排除適用民法第434條規定之特別約定。況兩造若果已
      有失火責任之合意，於契約條款中加入失火二字並非難事
      ，乃兩造卻未有隻字片語於契約中敘明「失火損壞者，亦
      應負損害賠償之責」，顯然兩造租賃契約第五條第二款之
      約定，並未包含被上訴人就失火亦應負善良管理人之注意
      義務之意涵。上訴人執上開租賃契約第五條第二款之約定
      ，主張兩造以特約約定排除民法第434條之適用，應無可
      採。
（二）被上訴人有無違反善良管理人之注意義務？被上訴人就火
      災之發生有無故意或重大過失？應否依民法第184條第2項
      負損害賠償責任？
  １、按承租人應以善良管理人之注意保管租賃物，如違反此項
      義務，致租賃物毀損滅失者，應負損害賠償責任，固為民
      法第432條所明定。惟租賃物因承租人失火而毀損滅失者
      ，同法第434條既已減輕承租人之注意義務，而以承租人
      有重大過失為其賠償責任發生之要件，出租人即不得仍依
      承租人應如何保管租賃物之一般規定，向承租人為損害賠
      償之請求（最高法院30年上字第721號判例意旨參照）。
      又民法第434條所謂重大過失，係指顯然欠缺普通人應盡
      之注意而言，承租人之失火，縱因欠缺善良管理人之注意
      所致，而於普通人應盡之注意無欠缺者，不得謂有重大過
      失（最高法院30年上字第721號、22年上字第2258號判例
      意旨參照），足徵民法第434條為承租人失火責任之特別
      規定，而排除同法第432條規定之適用。又民法第434條既
      已減輕承租人之注意義務，而以承租人有重大過失為其賠
      償責任發生之要件，則出租人主張承租人應負失火之損害
      賠償責任時，自就上開特別要件負舉證之責，亦即應證明
      承租人即承租人欠缺普通人應盡之注意義務，亦即稍加注
      意，即可避免發生結果，而怠於注意，承租人如有違反上
      開重大過失之注意義務，始須負失火之損害賠償責任。查
      本件被上訴人向上訴人承租系爭倉庫，於91年5月22日深
      夜，因發生火災而燒燬，為兩造不爭之事實，依前開說明
      ，承租人即被上訴人僅就因其故意或重大過失致租賃物失
      火而毀損、滅失，對為出租人之上訴人負損害賠償責任，
      縱因欠缺善良管理人之注意而致失火，上訴人亦不得依民
      法第432條為主張。準此，上訴人主張被上訴人未盡善良
      管理人之注意義務保管租賃物，致租賃物因失火而毀損、
      滅失，應依民法第432條規定負損害賠償責任云云，應無
      可取。
  ２、又依桃園縣政府消防局調查結果，研判起火處有兩處，分
      別是在25之3號西側倉庫二樓中間處及東側倉庫二樓中間
      處，起火原因應排除化學物品自燃，及電氣因素引火之可
      能性，檢視二樓兩處不連貫之起火點，而倉庫二樓樓地板
      是約一點五公分木心板，倉庫貨物衛浴設備是用紙箱包裝
      ，微小火源不易引燃，研判起火原因以人為因素引火之可
      能性較大，有桃園縣消防局火災原因調查報告在卷可稽（
      見原審卷第10至18頁），而證人李信明證稱：伊之前為被
      上訴人員工，系爭倉庫發生火災那天伊有上班，伊上班時
      間從早上九點到下午六點，被上訴人在系爭倉庫設有一個
      鐵桶，厚度是1.5公分半，長、寬、高大約1.5公尺，上面
      有開口，是作為貨物的廢棄物焚化使用，火災發生當天有
      燒一些小木頭等，從早上大約十點多開始燒，到下午五點
      用水管澆熄後再用推高機推進去，伊有跳進去鐵桶裡面確
      認火已經全部熄滅，伊當天加班到晚上八點半，系爭火災
      發生原因與伊無關，且被上訴人在系爭倉庫有設置消防設
      備及中興保全系統，包括滅火器放在地上，天花板有噴灑
      裝置，也有火災感應器等語（見原審卷二第156、157頁）
      。證人蘇富榮亦證稱：伊為位在系爭倉庫隔壁之翔煜企業
      有限公司（下稱翔煜公司）員工，系爭倉庫距離翔煜公司
      差不多有一百公尺，火災發生時伊剛好在翔煜公司裡，那
      時風很大，伊有聞到煙味，伊沒有進去系爭倉庫查看，伊
      並沒有看到系爭火災是如何發生的等語（見原審卷二第
      157頁）。是依證人李信明、蘇富榮上開所述，並無法證
      明系爭火災之發生，係被告員工之故意或重大過失行為所
      致，上訴人主張依桃園縣消防局火災原因調查報告，可合
      理懷疑火災之發生為被上訴人之員工之故意或重大過失行
      為為致，並無足取。
  ３、上訴人雖又主張被上訴人未經其同意於倉庫內搭蓋第2層
      樓，復未於第2層設置消防安全設備，違反各類場所消防
      安全設備設置標準第12條第2款第11目、第14條第2款、第
      15 條第1款、第19條第1款，致火勢自2樓延燒至1樓始觸
      動中興保全公司之感知器，為時已晚，致全部燒燬，應依
      民法第184條第2項負損害賠償責任云云，惟按上開設置標
      準係依據消防法第6條第3項規定訂定，消防法固可認係與
      公共安全有關之保護他人之法律，惟違反者僅係未盡善良
      管理人之注意義務，僅構成輕過失，尚難論以重大過失。
      而按租賃物因承租人失火而毀損滅失者，以承租人有重大
      過失為限，始對出租人負損害賠償責任，民法第434條已
      有特別規定，承租人之失火僅為輕過失時，出租人自不得
      以侵權行為為理由，依民法第184條第1項之規定，請求損
      害賠償（最高法院22年上字第1311號判例意旨參照），況
      被上訴人已委由訴外人隆安消防公司設置授信總機感知器
      、懸吊式滅火器、一般滅火器等消防安全設備及設施，有
      隆安消防公司陳報狀在卷可稽（見原審卷二第54頁），上
      訴人以此主張被上訴人應負損害賠償責任，應非可取。
  ４、又本件火災係發生於深夜，而被上訴人已與中興保全公司
      訂有保全契約，以監控該倉庫，而一般人之通念，委由保
      全公司監控，應與派人看守無異，即令該保全契約係以防
      盜為主，亦難謂其未盡普通人之注意義務，而有重大過失
      。況依桃園縣政府消防局調查結果，已排除化學物品自燃
      及電氣因素引火之可能性，系爭火災起火原因以人為因素
      引火之可能性較大，有桃園縣消防局火災原因調查報告在
      卷可稽（見原審卷一第10至18頁），系爭租賃倉庫既係遭
      人為縱火，被上訴人自不易防範，難認其就火災之發生有
      故意或重大過失，上訴人以此主張被上訴人應負損害賠償
      責任，應非可取。又上訴人請求傳喚證人吳文通、桃園縣
      消防局火災調查課人員、隆安消防公司人員、中興保全公
      司人員，及請求向隆安消防公司調取「消防安全設備檢修
      報告書」及「消防安全設備檢修及申報收執單」、請求被
      上訴人提出其存放之商品是否為易燃物、其堆放有無盡承
      租人照管租賃物之法定義務之文件等，本院認此均屬被上
      訴人有無盡善良管理人注意義務之問題，於本件判決之結
      果均無影響，而無再為傳喚、調查必要，併此敘明。
七、綜上所述，上訴人主張兩造租賃契約已排除民法第434條規
    定之適用，被上訴人未盡善良管理人之注意義務並違反保護
    他人之法律，應就系爭租賃物之失火負損害賠償責任，為不
    足採，被上訴人抗辯其就系爭租賃物之失火焚毀無故意或重
    大過失，依法不負損害賠償責任，尚屬可信。是則上訴人執
    此主張被上訴人應賠償其6,479,000元及自91年5月22日起至
    清償日止按年息百分之五計算之利息，自屬無據。從而，上
    訴人本於租賃及侵權行為法律關係，求為命被上訴人給付
    6,479,000元及自91年5月22日起至清償日止按年息百分之五
    計算之利息，為無理由，不應准許。其假執行之聲請亦失所
    附麗，應併予駁回。原審為上訴人敗訴之判決，及駁回其假
    執行之聲請，並無不合。上訴意旨指摘原判決不當求予廢棄
    改判，為無理由，應予駁回。
八、本件事證已臻明確，兩造其餘之攻擊防禦方法及所提之證據
    ，經審酌後認均無礙判決之結果，爰不予一一論述。
九、據上論結，本件上訴為無理由，依民事訴訟法第449條第1項
    、第78條，判決如主文。
中    華    民    國    95    年    7     月    18    日
                  民事第三庭  審判長法  官  林敬修
                                    法  官  藍文祥
                                    法  官  張靜女
正本係照原本作成。
上訴人如不服本判決，應於收受送達後20日內向本院提出上訴書
狀，其未表明上訴理由者，應於提出上訴後20日內向本院補提理
由書狀（均須按他造當事人之人數附繕本）上訴時應提出委任律
師或具有律師資格之人之委任狀；委任有律師資格者，另應附具
律師資格證書及釋明委任人與受任人有民事訴訟法第466條之一
第一項但書或第二項（詳附註）所定關係之釋明文書影本。
中    華    民    國    95    年    7     月    19    日
                                    書記官  廖麗蓮
附註：
民事訴訟法第四百六十六條之一（第一項、第二項）：
對於第二審判決上訴，上訴人應委任律師為訴訟代理人。但上訴
人或其他法定代理人具有律師資格者，不在此限。
上訴人之配偶、三親等內之血親、二親等內之姻親，或上訴人為
法人、中央或地方機關時，其所屬專任人員具有律師資格並經法
院認為適當者，亦得為第三審訴訟代理人。


司法院資訊處製作；財團法人民間司法改革基金會備份。
